【裁判字號】    98,消債更,347
【裁判日期】    980804
【裁判案由】    聲請更生程序
【裁判全文】
臺灣高雄地方法院民事裁定           98年度消債更字第347號
聲  請  人  甲○○
上列當事人因消費者債務清理事件聲請更生，本院裁定如下：
    主      文
聲請人甲○○自民國九十八年八月四日十七時起開始更生程序。
命司法事務官進行本件更生程序。
    理      由
一、按債務人不能清償債務或有不能清償之虞者，得依本條例所
    定更生或清算程序，清理其債務，消費者債務清理條例（下
    稱消債條例）第3條定有明文。次按債務人與金融機構協商
    成立者，不得聲請更生或清算，但因不可歸責於己之事由，
    致履行顯有重大困難者，不在此限；本條例施行前，債務人
    依金融主管機關協調成立之中華民國銀行公會會員辦理消費
    金融案件無擔保債務協商機制與金融機構成立之協商，準用
    前項之規定。又按債務人無擔保或無優先權之債務總額未逾
    新臺幣一千二百萬元者，於法院裁定開始清算程序或宣告破
    產前，得向法院聲請更生；法院開始更生程序之裁定，應載
    明其年、月、日、時，並即時發生效力，此為同條例第151
    條第5 、6項、第42條第1項及第45條第1項所明定。
二、聲請意旨略以：聲請人積欠如附表所示債權人無擔保債務共
    計新台幣（下同）2,867,960 元，有不能清償債務情事，於
    民國95年9 月11日提出債權人清冊，以書面向全體無擔保債
    權銀行請求共同協商債務清償方案，經協商成立，約定聲請
    人應自95年10月起，分120 期，不計息，於每月10日繳納26
    ,790元。惟聲請人每月收入扣除必要生活費用及扶養費用後
    ，不足繳納協商款，不得已未再按期清償，故聲請人實有不
    可歸責於己之事由，致履行協商顯有重大困難，而聲請人無
    擔保或無優先權之債務總額未逾1,200 萬元，復未經本院裁
    定開始清算程序或宣告破產，爰依法聲請更生等情。
三、聲請人於95年10月與全體無擔保債權銀行達成協商，約定聲
    請人應自95年10月起，分120期，不計息，於每月10日還款2
    6,790 元。暨聲請人依約繳款至96年8 月即毀諾即未再按期
    清償等情，有財團法人金融聯合徵信中心當事人綜合信用報
    告－債務清理條例前置協商專用債權人清冊及台新國際商業
    銀行台新債協97法字97法字第20361 號函為憑（詳卷第18
    頁至20頁、第137 頁至139 頁），應認真實。
三、經查：
  (一)依聲請人95、96年度綜合所得稅各類所得資料清單（詳卷第
    15頁、17頁）記載，其95、96年度之全年收入分別為469,89
    0 元、438,321 元，平均每月為39,158元、36,527元。此外
    ，聲請人主張本人必要生活支出部份，因消費者債務清理條
    例之立法目的，係為使不幸陷入經濟困境之人得以清理債務
    、重建生活，並在清理過程中能保有符合人性尊嚴之最低基
    本生活，而非維持債務人過去慣常之寬裕生活，是於評估履
    行原協商方案是否顯有重大困難時，並非由聲請人任意主張
    其基本生活費用之數額，否則將造成揮霍無度以致清償能力
    降低，反而易使更生程序無從進行。本件參酌聲請人居住於
    高雄市苓雅區，故本院認應以內政部所公告之95、96年度高
    雄市低收入戶最低生活費用每人每月為10,072元、10,708元
    計算其必要生活費用，始為合理。
  (二)另聲請人主張需負擔父母章權生（16年次）、葉素美（37年
    次）及子女敬楷威（96年次）之扶養費用每月分別為10,000
    元、5,000 元及5,000 元，並提出戶籍謄本、受扶養權利人
    95、96綜合所得及財產歸（詳卷第31頁、第75頁至77頁、第
    103 頁至108 頁）為佐，倘參酌上開說明，受扶養權利人95
    、96年每人每月生活費用亦應以10,072元、10,708元計算，
    則聲請人主張每月負擔父母之扶養費用分別為10,000元及5,
    000 元，堪予採認。另敬楷威之扶養義務人含聲請人在內有
    2 人，而另一扶養義務人敬治剛，經本院依職權調取其95、
    96 年 度之稅務電子閘門財產所得明細表（詳卷第151 頁至
    152 頁），敬治剛95、96所得分別為843,763 元、865,061
    元，平均每月為70,314元、72,088元，堪予認定。而按「夫
    妻互負扶養之義務」、「家庭生活費用，除法律或契約另有
    約定外，由夫妻各依其經濟能力、家事勞動或其他情事分擔
    之。」，民法第1116條之1 及第1003條之1 第1 項分別定有
    明文。本院審酌聲請人與敬治剛之資力，認敬楷威之扶養費
    用應由聲請人分擔四分之一，敬治剛分擔四分之三始屬合理
    。查敬楷威是96年出生，故聲請人96年始需負擔敬楷威之扶
    養費用每月應為2,677 元【10,70 8 元×1/4 ＝2,677 元】
    。
  (三)綜上，以聲請人95、96年每月收入39,158元、36,527元，扣
    除前開必要費用及扶養費用後，可供運用之餘款分別為14,0
    86元、83,01元【計算式：39,158元－10,072元－10,000元
    －5,000元＝14,086元、36,527元－10,708元－10,000元－5
    ,000元－2,518元＝8,301元】，皆不足支付協商款26,790元
    ，堪認本件協商成立當時，關於還款條件之協商已逾聲請人
    還款能力，確有不公平協商之情事存在。
五、綜上所述，本件協商成立當時確實逾越聲請人還款能力，致
    有不能維持其生活之不公平情事存在，則聲請人主張因不可
    歸責於己之事由，致履行協商顯有重大困難，故自96年8 月
    起未繼續繳納協商款等情，即屬有據。末查，聲請人之無擔
    保或無優先權債務總額未逾1,200 萬元，復未經法院裁定開
    始清算程序或宣告破產，且無消債條例第6 條第3 項、第8
    條或第46條各款所定駁回更生聲請之事由存在，其聲請更生
    ，為有理由，應予准許。並命司法事務官進行本件更生程序
    。
中    華    民    國    98    年    8     月    4     日
                  民事第五庭  法  官      李昭彥
以上正本證明與原本無異。
本裁定已於98年8月4日下午5時公告。
本件不得抗告。
中    華    民    國    98    年    8     月    4     日
                              書  記  官  吳雅琪
附表：
┌──┬────────────┬────────┬───────┐
│編號│債權人                  │金額（新台幣）  │種    類      │
├──┼────────────┼────────┼───────┤
│ 一 │花旗台灣銀行            │157,000 元      │房屋貸款      │
├──┼────────────┼────────┼───────┤
│ 二 │台北富邦銀行            │173,701 元      │信用卡消費款  │
├──┼────────────┼────────┼───────┤
│ 三 │美商花旗銀行            │214,919 元      │信用卡消費款  │
├──┼────────────┼────────┼───────┤
│ 四 │渣打國際商業銀行        │298,000 元      │信用卡消費款  │
├──┼────────────┼────────┼───────┤
│ 五 │香港上海匯豐銀行        │70,000  元      │信用卡消費款  │
├──┼────────────┼────────┼───────┤
│ 六 │臺灣新光商業銀行        │150,000 元      │信用卡消費款、│
│    │                        │                │房屋貸款      │
├──┼────────────┼────────┼───────┤
│ 七 │香港上海匯豐銀行 (原中華│332,552 元      │信用卡消費款  │
│    │商業銀行)               │                │              │
├──┼────────────┼────────┼───────┤
│ 八 │台新國際商業銀行        │894,424 元      │信用卡消費款  │
├──┼────────────┼────────┼───────┤
│ 九 │中國信託商業銀行        │503,788 元      │信用卡消費款  │
├──┼────────────┼────────┼───────┤
│ 十 │慶豐信用卡公司          │73,576  元      │信用卡消費款、│
│    │                        │                │消費借貸      │
├──┴────────────┼────────┴───────┤
│   合             計          │2,867,960元                     │
└───────────────┴────────────────┘


司法院資訊處製作；財團法人民間司法改革基金會備份。
